臺灣高等法院刑事判決　　　　　　　　　九十一年度上重更(二)字第一０號
　　上　訴　人
　　即　被　告　丁○○
　　指定辯護人　本院甲○辯護人
　　上　訴　人
　　即　被　告　丙○○
　　指定辯護人　本院甲○辯護人
右上訴人，因殺人案件，不服臺灣新竹地方法院，八十九年度重訴字第五號，中華民
國八十九年十一月十七日第一審判決（起訴案號：臺灣新竹地方法院檢察署八十九年
度偵字第一八三四號）提起上訴，經判決後，由最高法院第二次發回更審，本院判決
如左：
    主    文
原判決關於丁○○、丙○○殺人部分暨定執行刑部分均撤銷。
丁○○共同殺人，累犯，處有期徒刑拾捌年，褫奪公權拾年。
丙○○共同殺人，處有期徒刑拾伍年，褫奪公權拾年。
    事    實
一、丁○○曾於民國八十四年間犯竊盜、偽造文書罪，經臺灣新竹地方法院於八十四
    年十二月五日以八十四年度訴字第一二一０號判處有期徒刑一年，於八十六年八
    月一日縮刑期滿視為執行完畢。丙○○曾因殺人未遂、違反懲治盜匪條例、違反
    麻醉藥品管理條例、肅清煙毒條例等犯行，經接續執行後，現仍在假釋交付保護
    管束期間，又因二次施用毒品執行強制戒治，現已戒治完畢。其二人均不知悔改
    ，緣丁○○之姊姊陳光秀與獨居老人傅錦坤熟識，陳光秀並曾引介乙○○與傅錦
    坤結識，因而得知傅錦坤頗有錢財；嗣丁○○與其妻乙○○因身上均無錢財花用
    ，且丁○○遭地下錢莊逼討債務，需款孔急，其夫妻二人遂於八十七年十月十七
    日晚上八時許，在陳光秀所經營設於新竹縣新豐鄉瑞興村崁頭一九九之四號一樓
    喜悅商號內，邀約在該處把玩電動玩具，陳光秀前夫之堂弟（公訴人誤為前夫之
    子）丙○○共同前往，遂由丁○○駕車搭載丙○○、乙○○二人前往傅錦坤位於
    新竹縣湖口鄉○○村○○路一二七巷一五號住處，三人於駕車駛往傅錦坤住處途
    中，由丁○○提議後三人即共謀由乙○○先入內借錢若不遂即趁機侵入傅宅竊取
    金飾等財物。嗣於同日夜間八時至九時間，抵達傅錦坤住宅附近後，丁○○將車
    停放於新竹縣湖口鄉○○路轉入傅宅之橋頭邊，由乙○○先下車至傅錦坤住處內
    借錢，丁○○與丙○○即坐在傅宅旁邊之土地公廟內等待消息。然因傅錦坤實際
    上並無錢財可供出借，乙○○於當晚約九時至十時間，待傅錦坤上床休息後即離
    開傅錦坤住處，並刻意將傅宅大門帶上而未上鎖。乙○○自傅宅出來後旋即告知
    丁○○未借得金錢等語，即由丁○○、丙○○自傅錦坤住處一樓打開大門侵入傅
    宅（侵入住宅部分未據告訴），丁○○在一樓客廳，丙○○則潛入屋內各處均尚
    未著手於竊盜行為之實行之際，因傅錦坤之房間在一樓客廳旁且尚未熟睡，旋發
    現有人侵入後，即喊「誰啊」並起身下床察看。丁○○發現傅錦坤已發現其行跡
    ，為恐日後被指認，遂基於殺人犯意，於傅錦坤走出房門時自後抱住，並呼叫在
    廚房之丙○○前來幫忙，丙○○聽聞丁○○之呼喊，即基於之殺人之犯意聯絡，
    速即自廚房持傅宅內圓形木製砧板（未扣案），並衝至客廳以該圓形木製砧板朝
    已遭丁○○抱住之傅錦坤前額猛力敲擊一下，致傅錦坤受有左前額一點一乘０點
    三公分裂傷、後端三點六乘二點一公分之裂傷，右前額一點二乘０點三公分之裂
    傷、後端一點四乘０點八公分裂傷，而四處中央有六乘五公分之顱骨凹陷，並有
    一長二十二公分之線狀骨折，前腦窩底有粉碎性骨折，大腦有明顯水腫及多處蜘
    蛛膜下腔出血等傷害。丁○○、丙○○見傅錦坤倒地傷勢嚴重，為絕後患，二人
    不顧傅錦坤之呻吟及頭部大量流血已無力反抗，即由丁○○以傅宅內之布將傅錦
    坤口部摀住，二人合力將傅錦坤抬移至房間床邊地板後，由丙○○再用衣服將傅
    錦坤雙手反綁，並用床上棉被將傅錦坤身體蓋住確定無法喊叫及移動後，未取得
    任何財物而逃逸，並上車與乙○○會合於當晚約十時三十分許返回喜悅商號。
二、三人返回喜悅商號後，憶起乙○○因在現場遺留含有指紋之紙杯及該砧板之凶器
    ，且乙○○於第一次進入傅宅時即察知傅錦坤之金飾係放在房間衣櫥內，丁○○
    、乙○○、丙○○復另行起意，基於意圖為自己不法所有之犯意聯絡，由丁○○
    、乙○○告知丙○○傅錦坤所有之金飾所在，並推由丙○○負責竊取，丁○○另
    委請不知情之陳光秀立即聯絡不知情之外甥己○○（另經公訴人為不起訴處分）
    至喜悅商號會合後，丁○○並委由己○○駕駛其所有之自小客車搭載丙○○，二
    人於同日夜間十一時許，再返回傅錦坤住處，推由丙○○入內取走行凶用之砧板
    及竊取數量不詳之金飾、手錶一支、提款卡等財物，然遺漏該紙杯在該處未及取
    走，丙○○旋將砧板丟棄於傅宅前新竹縣德興路水溝內（未尋獲），金飾經帶回
    喜悅商號後經丁○○、乙○○辨識係假金飾後，則遭己○○丟棄於新竹縣湖口鄉
    士林電機附近之水溝內（未尋獲）。傅錦坤則因頭部遭鈍力打擊，造成顱骨凹陷
    性骨折及顱腦部損傷之傷害導致昏迷而於當日（十七日）晚上十一時許至翌日（
    十八日）凌晨一時許間死亡，嗣於同年月十八日下午四時許經傅錦坤之女兒戊○○發現傅錦坤死亡，報警處理。案發後一年餘經警尋線查獲丙○○，始查悉上情
    （丁○○、丙○○、乙○○共同竊盜部分，經本院八十九年上重訴字第六十三號
    判刑確定）。
三、案經內政部警政署刑事警察局、新竹縣警察局及竹北分局移送臺灣新竹地方法院
    檢察署檢察官相驗後偵查起訴。
    理    由
一、訊據上訴人即被告丁○○矢口否認前揭殺人犯行，辯稱略以：我本來就沒有參與
    此案，也沒有進入被害人家中，丙○○的供述反反覆覆，我也不知道丙○○為何
  會這樣講，丙○○懷疑遭伊外甥檢舉而涉案才誣陷伊夫妻參與犯案，依警局所製
    被害人臥室血跡噴濺床沿、化粧台，然行凶處無血跡，又伊所穿衣服經鑑識並無
    血跡反應，既未濺到血，足證未參與行兇云云。上訴人即被告丙○○坦承與丁○○一起進入被害人家中，被發現後丁○○抱住被害人，是其以砧板毆擊被害人前
    額一下，被害人昏倒後，伊就離開客廳，被害人應該是被丁○○以被子悶死的，
    這部分其未參與，其於警訊及原審訊問時之自白內容為正確，因為丁○○的姊姊
    要其扛下全部責任，伊就答應了，因此才會翻供等語。
二、經查被害人傅錦坤於前揭時地，遭被告丙○○以被害人住處之砧板猛擊頭部一下
    ，致其受有左前額一點一乘０點三公分裂傷、後端三點六乘二點一公分之裂傷，
    右前額一點二乘０點三公分之裂傷、後端一點四乘０點八公分裂傷，而四處中央
    有六乘五公分之顱骨凹陷，並有一長二十二公分之線狀骨折，前腦窩底有粉碎性
    骨折，大腦有明顯水腫及多處蜘蛛膜下腔出血。另被害人雙手遭人以衣物反綁、
    口部亦遭綑綁，造成顱骨凹陷性骨折及顱腦部損傷，導致昏迷死亡之事實，為被
    告丙○○所自承，並經臺灣新竹地方法院檢察署檢察官督同法醫師相驗及委託法
    務部法醫研究所解剖鑑定無訛，製有勘驗筆錄、驗斷書、相驗屍體證明書及鑑定
    書在卷可稽，復有解剖照片十張在卷可參，此外，並有負責解剖之吳木榮法醫於
    八十九年九月八日所製作之回覆書載明：「死者頭部創傷可以符合切菜砧板所致
    的打擊性傷害」、「死者頭部創傷為一次打擊，並非數次打擊所致」等詞均相符
    合，堪以認定。
三、被告丙○○雖否認第一次進入傅宅前曾與丁○○、乙○○謀議竊取財物；被告丁○○雖否認有進入被害人之住宅，於丙○○以砧板毆擊被害人時抱住被害人，及
    將被害人雙手反綁；惟查：
（一）被告丙○○於警訊時供陳：「八十七年十月十七日晚間在新竹縣新豐鄉瑞興村
      的喜悅商號玩電玩。約晚間十八時至十九時間丁○○、乙○○來找我，丁○○
      叫乙○○去找傅錦坤借錢，並邀我隨他們前往，．．．約二十時許，丁○○、
      乙○○二人下樓找我一起出發到傅錦坤住宅處到達的時間約二十一時許（丁○○開車搭載二人）。乙○○下車進入傅錦坤住宅，我們將車停於附近橋旁，我
      與丁○○則走到傅錦坤住宅旁土地公廟前坐在椅子上等侯，等了將一個小時，
      乙○○出來，她告訴陳說向傅借不到錢，於是丁○○叫我隨他進入傅錦坤住宅
      內，我們一起進入傅宅，丁○○就停留在客廳處，我則偷偷溜至後頭廚房躲著
      ，可能是我們的行動發出聲音，我在廚房聽到前頭傅錦坤在房間內叫聲「誰啊
      」這時我拿著廚房內的砧板，走往客廳，傅錦坤由房間走到客廳與丁○○遇上
      ，當時我看丁○○立即撲前抱住傅錦坤，我隨後拿砧板往傅的上額處用力砸下
      去，傅前額立即流血，人也癱了。我與丁○○於是合力拖他的身體進入房間（
      臥室），丁○○與我拿著臥室裡的衣服、布料，由丁○○出手控制傅的頭部並
      勒住傅的脖子，以衣服綁住傅的嘴巴，不讓他出聲，而我則以布條將傅的雙手
      反折於背後綁住，當時我們看傅都沒有聲息，料到傅可能已斷氣，心情一時慌
      張，我隨手拿起棉被將傅的身體翻過來面朝上，給予蓋住，二人就匆忙的奪門
      逃逸到停車處上了車（當時張已在車上靠在座椅上）」、「（在土地公廟前）
      丁○○告訴我他最近急需一筆現金來償還地下錢莊」（見偵查卷第八頁及反面
      、第九頁反面）。於檢察官偵查中供陳：「在喜悅商店時，丁○○對我說他太
      太要向傅錦坤借錢找我一起去，在車上時丁○○就說如果借不到錢即用偷的」
、「是（我與丁○○一起進入）」，「是（乙○○出來後約晚上九時才進去）
      」、「我走進屋子裡面時（屋後）有聽到傅錦坤喊「誰啊？」，我就躲起來，
      有看見傅錦坤走出，然後看見丁○○用雙手自後抱住傅，傅錦坤的臉是對著我
      的，陳喊我名字「阿明」，口氣很緊急，我蹲著躲的地方剛好有砧板，我就跑
      過去往傅頭敲下去，當時敲下去時，丁○○還抱住傅錦坤，丁○○有看到我拿
      東西過來，當時屋內雖然很暗，但還有小燈，還是看的到」、「丁○○用布把
      傅錦坤的嘴巴摀住，因為傅錦坤還發出呻吟聲，嘴巴講什麼聽不清楚，我用衣
      服反綁傅雙手時，他的手還在動」、「然後丁○○就叫我幫忙把傅搬到房間內
      ，我們二人一人抬一邊，半拉半搬的移到房間去」、「當時移到房間後，我本
      來要出去，但丁○○叫我把棉被拉下來蓋在傅錦坤之身上」（偵查卷第六十七
      頁至六十八頁反面），核與其在原審所供情節就如何與被告丁○○進入傅錦坤
      住宅、由丁○○抱住被害人後由其以砧板敲擊被害人頭部，及二人共同綑綁被
      害人口部、雙手均相符合。被告丙○○於本院九十一年四月十六日調查時陳稱
      以棉被蓋住被害人部分其未參與，是丁○○單獨所為，核與其前供不符，自難
      採憑。且就被告二人與乙○○共同於第一次侵入傅宅前即共同謀議竊取財物之
      事實，除於上述檢察官偵查中自白外，於原審八十九年五月十九日訊問時亦自
      承在卷，互核與被告丁○○、乙○○所述情節相符，堪以認定。
（二）就被害人頭部之傷勢甚重、毆擊之力道甚猛，且被害人頭部受創之方向為由左
      向右之方向，係遭兇嫌站立於前方打擊，當時死者係頭向上仰望之姿勢，為一
      次性打擊所傷害之事實，已據吳木榮法醫於上開回覆書上載明，並有解剖報告
      書可憑，是若被害人於被告丙○○以砧板毆擊頭部時未受制於人，理應閃躲，
      應不致遭丙○○自前額正上方重力毆擊。另就案發現場之狀況僅客廳內之花盆
      傾倒，並無打鬥反抗之痕跡，且附近鄰居於案發時亦未聽聞打鬥或呼喊之聲音
      ，及被害人遭綑綁雙手、口部均甚為紮實等情，除有現場照片、現場圖可憑外
      ，並經承辦警員新竹縣警察局鑑識組蔡多賀組長（原審八十九年六月二十三日
      訊問筆錄）、警員簡明仁結證在卷（原審八十九年八月十六日訊問筆錄），顯
      見案發現場並無激烈打鬥之情形，被害人亦無任何反抗或呼喊救命之舉止，而
      本件若係被告丙○○一人所為，被害人於發現丙○○時理應有能力與之搏鬥或
      閃躲，於遭毆擊頭部時既尚未立即致命（如被告丙○○上開所言綑綁被害人時
      尚呻吟、手在動）應有機會足以呼喊救命、或抵抗（因丙○○一人不可能同時
      綁綑被害人之雙手及口部），亦堪認本件是二人以上所為，以上各情亦據法務
      部法醫研究所及吳木榮法醫所是認，有該研究所八十九年十月二十六日法醫所
      八九理字第一九六五號函及上述回覆書在卷可參，互核與被告丙○○所供情節
      亦相符合，益見被告丙○○上開供詞，應堪採信。被告丙○○於本院前審翻供
      一人承擔犯行，徵之被害人之傷情，以及遺留血痕移置身體現場，顯無可能由
      其一人單獨犯案，翻供無可取。其於本院九十一年四月十六日、五月九日調查
      時分別供稱係丁○○之姊要其扛下全責，其始翻供，事實上以其在警訊及原審
      之自白為正確，益足佐證丙○○於本院前審之翻供確無可取。
（三）參以，被告丁○○坦認有於上開時、地與被告丙○○、乙○○至傅錦坤住處，
      並提議乙○○借不到錢時即用偷的，有欠地下錢莊一萬餘元且地下錢莊向伊逼
      債等語（偵查卷第六十二頁反面、六十四頁反面），互核與被告丙○○於檢察
      官偵查中（如前所述）、乙○○於警訊、檢察官偵查中（偵查卷第二十四頁反
      面、七十二頁）均供稱係丁○○欠地下錢莊錢，故提議借不到即用偷的等語相
      符，且被告乙○○確於案發日至被害人傅錦坤住處留有一喝過茶之茶杯，該杯
      上之指紋與乙○○右拇指指紋相符，有內政部刑事警察局局紋字第七七三號指
      紋鑑定書可憑（偵查卷第一四一頁），是被告丁○○上述自白應與事證相符，
      被告丁○○既係急需用錢、且為提議者，最有侵入被害人住處行竊之可能，豈
      有可能置身事外，躲在屋外任由被告丙○○一人入內行竊之理？而被告丙○○
      亦無自行一人侵入被害人住處之動機。又被告丙○○與己○○第二次侵入被害
      人住宅，係被告丁○○要陳光秀打電話予己○○至喜悅商號會合，亦係丁○○
      要求己○○搭載丙○○共同前往之事實，除據被告丁○○坦認有要己○○載丙○○外，並據被告丙○○、證人己○○、陳光秀（偵查卷第一七一頁）於檢察
      官偵查中、原審訊問時所證述情節相同，是被告丁○○若未參與殺死被害人之
      行為，衡諸情理，理應極力撇清關係，豈有再要己○○與丙○○共同前往查探
      被害人死亡否，並取走犯罪證據之理？雖證人己○○於本院九十一年七月九日
      及同年八月一日調查時陳稱是丙○○要其載張某往湖口、及丙○○有丟棄砧板
      等物，並表示有人死掉了，不曉得是否丁○○要丙○○去湮滅證據云云，經核
      與其前供有異，自不得據此為有利被告丁○○之認定。況被告丙○○與丁○○
      自幼感情極佳之事實，除據陳光秀於警訊時指明外（偵查卷第三十四頁），被
      告丙○○於原審並供稱，被告丁○○與其感情甚佳，平日均聽命於丁○○，此
      次犯行純係為幫助丁○○等語，是被告丙○○、丁○○平日情同手足，丙○○
      應無故為誣攀丁○○之理。其於本院前審翻供獨自承擔罪行，無非冀求為丁○○脫罪。
（四）另被告丁○○於警訊、檢察官偵查中均供稱：並不知被告丙○○侵入傅錦坤住
      宅，於乙○○自傅宅出來時未見到丙○○，即與乙○○至附近繞再回到案發現
      場接丙○○云云，然其就當時所行經之路線，於案發未幾之八十七年十一月間
      警方訊問時與被告乙○○所述者即有不符，有警員鄭朝成所製作之查證報告可
      憑（八十七年度監字第九號卷第五頁）；被告丁○○於原審審理時又供稱：「
      有見到丙○○在死者家裡面向伊招手，是在窗戶看到他，張並問伊要不要進去
      ，伊答稱不要並叫丙○○趕緊出來，丙○○答稱等一下」等語，供詞反覆，且
      果如被告丁○○於原審審理時所言，當時既知悉被告丙○○在被害人屋內，何
      以未依其等先前謀議入內行竊？顯見被告丁○○之辯詞與常理有悖。另參諸同
      案被告乙○○於警訊供稱：「我從傅錦坤家出來時，我先生丁○○、丙○○在
      傅錦坤家外面土地公廟旁等我，我向他們說，我沒有借到錢」（偵查卷第十九
      頁）、又供稱：「我向傅錦坤借不到錢後出來，我就沒有看到丙○○在外面」
      （偵查卷第十九頁反面），乙○○於原審審理時另陳稱，伊於被害人住宅二樓
      時即有向坐於土地公廟內之被告丙○○招手，是丙○○一人侵入傅宅，伊出來
      時僅看見丁○○云云，其於本院九十一年六月三日訊問時，猶為相同之供述，
      非但供詞反覆與被告丁○○所述齟齬，且被告丁○○、丙○○二人當時係坐於
      傅宅旁之土地公廟屋簷下，業據被告丁○○、丙○○所自承，而於傅宅二樓無
      法見及坐於該處之人之事實，除經原審到場履勘屬實製有現場照片足憑外，並
      據承辦警員簡明仁證述在卷，足見同案被告乙○○於原審及本院所陳與事證不
  符，顯係刻意迴護其夫即被告丁○○之詞，不足採信。再佐以乙○○於檢察官
      偵查時與被告丙○○、丁○○等三人對質時供稱：從被害人住處第二次出來時
      有在土地公廟見到丙○○、丁○○二人，伊一個人先回車上等語（見偵查卷第
      七十三頁反面、七十四頁），此供詞與同案被告乙○○於上開警局初訊時所供
      情節相符，且被告丁○○當時亦坦認，當時確係乙○○先回車上等語（同上偵
      查卷），益證同案被告乙○○自被害人住宅出來時，被告丁○○、丙○○二人
      均在土地公廟前，而非如被告丁○○所言係被告丙○○自行一人入內甚明，此
      益證被告丙○○供述之真實性。而證人陳光秀證稱，當時被告丙○○穿牛仔衣
      有血跡看的清楚，丁○○穿深色衣服沒看清楚等語（原審八十九年六月二十一
      日訊問筆錄），證人陳光珍則證稱：並未注意丁○○身上有無血跡等語（同上
      筆錄），均未明確證述未見到被告丁○○身上有無血跡，其二人之證詞顯不能
      為有利於被告之認定。另警方查證報告（八十七年度監字第九號第七頁），雖
      記明：台灣省刑警大隊測謊組組長陳正益於八十七年十一月十九、二十日進行
      測謊結果如下：Ａ丁○○無進入傅宅行兇等詞；然按測謊之鑑驗，係就受測者
      對相關事項之詢答，對應其神經、呼吸、心跳等反應而判斷，其鑑驗結果有時
      亦因受測人之生理、心理因素而受影響，該鑑驗結果固可為審判之參考，但非
      為判斷之唯一絕對依據，鑑驗結果是否可採，本應由法院斟酌取捨（最高法院
      八十五年度台上字第五七九一號判決參照），本案被告丁○○確有侵入被害人
      住處，已如前述，縱有該測謊之結果，顯難執為有利於被告之認定，況遍查卷
      附台灣省政府警政廳刑事警察大隊鑑驗通知書、內政部刑事警察局鑑驗通知書
      （見八十七年度聲監字第一二二號卷第十八頁、偵查卷第四十七頁），均無上
      開事項之記載，自不得依此即遽為有利於被告之認定。至於行凶處所無血跡，
      有可能受重擊之後慢慢出血，二人立即將被害人移位臥房，丁○○在死者背面
      ，丙○○在正面，故張之衣服較易沾到血跡，雖丁○○之衣物經鑑識後無血跡
      反應，亦無從作為其未參與行凶殺人之認定。
（五）按刑事訴訟以發現真實為目的，共同被告就同一事實之全部所為不利於己之陳
      述，互有出入時，應本於事實審法院之職權詳為調查，斟酌各方面之情形，依
      自由心證判斷其孰為可信，不得因彼此陳述偶有紛歧，即全部予以捨棄。查本
      件被告丙○○上開自白之內容，除就被告丁○○當時如何緊抱被害人、及其毆
      打被害人之正確位置，顯係因當時事發突然一時慌張，且本件經查獲（八十九
      年三月二十四日）至案發止已時隔一年五月餘，而無從記憶清楚，於原審另自
      承係伊一人所為，但旋即改稱係因被告丁○○有四個小孩且欲盡速結案始自己
      承擔，實際上丁○○有進去等語（原審八十九年九月八日）上訴後之翻供均顯
      不足採信外，其餘重要情節均已供述明確，已如前述，本院斟酌全辯論意旨及
      現場跡證，認被告丙○○之供詞，均與事證相符，而堪採信，被告丁○○之辯
      詞非但與常理不符，且與其妻即同案被告乙○○之供詞顯不一致，而無足採。
四、被告丙○○既與被告丁○○謀議侵入被害人住處竊取財物於前，經被害人發現後
    復由丁○○抱住被害人供丙○○以砧板朝被害人頭部重擊，致被害人受有左前額
    一點一乘０點三公分裂傷、後端三點六乘二點一公分之裂傷，右前額一點二乘０
    點三公分之裂傷、後端一點四乘０點八公分裂傷，而四處中央有六乘五公分之顱
    骨凹陷，並有一長二十二公分之線狀骨折，前腦窩底有粉碎性骨折，大腦有明顯
    水腫及多處蜘蛛膜下腔出血，已如前述，足見被告丙○○下手甚重。且就現場照
    片所示被害人頭部所遺留之大片血跡觀之，被害人當時流血甚多，且已無反抗及
    防禦之能力，並據吳木榮法醫上述回覆書所是認；且被害人傅錦坤係民國十七年
    三月十一日出生，於案發時已年屆七旬，身軀矮小瘦弱僅一四八公分，有解剖報
    告可憑，然二人復就地取材，以衣物將被害人之雙手反綁於身後，並以衣物綁綑
    被害人口部，臨行前又以棉被覆蓋於被害人全身，是被告二人顯係於被被害人發
    現後，為恐被害人嗣後指認其二人，即謀議共同殺害被害人，其二人既見被害人
    為其攻擊傷重非但未設法送醫，被告二人竟仍將被害人之雙手反綁、綁住口部並
    以棉被覆蓋全身，被告苟無殺死被害人之意思，當於被害人無力反抗後，迅速逃
    離現場，其不此之為，竟綑綁被害人，並以棉被覆蓋其身，益見被告二人確有殺
    死被害人之犯意甚明。被告二人否認有殺害人之犯意，均與事實不符，自無可採
    。綜合前揭說明，事證明確，被告丙○○、丁○○前開殺人犯行洵足認定。
五、按刑法第三百二十九條所定之竊盜以強盜論，係指已著手搜取財物行為，足構成
    竊盜罪名，為湮滅罪證，當場施以強暴、脅迫者而言，若尚未著手於竊盜行為之
    實行，則根本不能成立竊盜罪名，從而其為湮滅罪證，實施強暴殺人，亦即難以
    準強盜殺人罪論擬（參見最高法院五十七年台上字第一０一七號判例），查被告
    丙○○自始至終均供認第一次侵入傅宅，即遭被害人察覺等語；另被告丁○○、
    乙○○雖供稱，被告丙○○一人於第一次自被害人住宅出來時有提一紅色手提袋
    內裝有茶葉、養生粉等物云云，然其等之供詞顯不足採已如前述，況此亦為被告
    丙○○自始至終均堅詞否認，另證人陳光秀於原審八十九年六月二十一日訊問時
    亦證稱，被告三人第一次回來時未見到有拿一包東西等語，且被害人家屬亦未能
    指明被害人家中是否確有養生粉及該紅色手提袋等物；況被告丙○○既有進入傅
    宅二次，則傅宅內遭翻箱倒櫃之情形，究係第一次進入時所為或第二次所為，亦
    乏積極證據足以證明，再被害人所有之郵局提款卡，證人己○○雖證稱確有該提
    款卡，惟亦不知係第一次至喜悅商號時即已見及或係自傅宅回來後始看見？此外
    復查無其他積極證據足認被告丁○○、丙○○第一次侵入被害人住宅明已著手竊
    取財物，應認此部分不能證明，揆諸首開判例意旨，被告丁○○、丙○○所為均
    係犯刑法第二百七十一條第一項之殺人罪，公訴人未斟酌此點，而認被告二人係
    犯刑法第三百三十二條第四款之強盜故意殺人罪，尚有未洽，惟其基本事實同一
    ，本院自得併予審理，並變更起訴法條。被告丁○○曾於八十四年間犯竊盜、偽
    造文書罪，經原法院於八十四年十二月五日以八十四年度訴字第一二一０號判處
    有期徒刑一年，於八十六年八月一日縮刑期滿視為執行完畢。有卷附台灣高等法
    院被告全國前案紀錄表可按，其受有期徒刑之執行完畢，五年以內再犯有期徒刑
    以上之罪，為累犯，被告丁○○部分除殺人罪之死刑、無期徒刑依法不得加重外
    ，就殺人罪有期徒刑罪部分依法加重其本刑。
六、原審變更起訴法條，對被告等論罪科刑固非無見，惟查：被告二人自始即有殺人
    之犯意，原判決認其先基於傷害之犯意，為絕後患始提為殺人犯意，核與事實不
    符。原判決認定被告丁○○、丙○○為脫逮捕，始對被害人為殺害行為，與事
    實不符，應以怕日後被指認才共同殺害被害人，又被害人身高一四八公分瘦小老
    人，焉有可能逮捕二位高壯男人？反而遭丁○○從後抱住，由丙○○正面以砧板
    重擊頭頂，此部分事實認定，尚非正確。被告二人係有殺人之直接故意，原判決
    理由四認係間接故意，尚非允洽。被告丁○○上訴否認此部分犯行，被告丙○○
    上訴，認係其一人獨自為此部分犯行，均指摘原判決此部分不當，依上開各情均
    無可採，其二人之上訴並無理由，然原判決此部分既有可議，仍應由本院連同定
    執行部分予以撤銷改判。審酌被告二人均有前科，素行不佳，有上開紀錄表可按
    ，被告丁○○係本件之發蹤指使者，被告丁○○、丙○○二人僅為湮滅罪行之動
    機，即以砧板重擊年邁被害人之頭部，並反綁被害人之雙手、口部，殺人手段殘
    酷，被告丁○○犯後仍飾詞否認，態度不佳，被告丙○○係盲從朋友之要求參與
    本件殺人犯行，犯後坦認所有犯行尚知悔改等一切情狀，量處被告丁○○有期徒
    刑拾捌年，被告丙○○有期徒刑拾伍年，被告丁○○、丙○○殺人部分，依其犯
    罪之性質，認有宣告褫奪公權之必要，爰各宣告褫奪公權十年。
七、至作案之砧板一個及綑綁用之衣物均係被害人家中之物，不得宣告沒收，附此敘
    明。
據上論斷，應依刑事訴訟法第三百六十九條第一項前段、第三百六十四條、第二百九
十九條第一項前段、第三百條，刑法第二十八條、第二百七十一條第一項、第四十七
條、第三十七條第二項，判決如主文。
本案經檢察官蔡薰慧到庭執行職務。
中    華    民    國    九十一    年      十        月      二十五      日
                            臺灣高等法院刑事第四庭
                                審判長法  官  蔡  永  昌
                                      法  官  徐  昌  錦
                                      法  官  陳  榮  和
右正本證明與原本無異。
如不服本判決應於收受送達後十日內向本院提出上訴書狀，其未敘述上訴之理由者並
得於提起上訴後十日內向本院補提理由書（均須按他造當事人之人數附繕本）。
                                      書記官  劉  麗  芬
中    華    民    國    九十一    年      十        月      二十九      日
附錄本案論罪科刑法條：
刑法第二百七十一條第一項
殺人者，處死刑、無期徒刑或十年以上有期徒刑。
